【裁判字號】    89,訴,379
【裁判日期】    900330
【裁判案由】    殺人未遂
【裁判全文】
臺灣基隆地方法院刑事判決                          八十九年度訴字第三七九號
    公  訴  人  臺灣基隆地方法院檢察署檢察官
    被      告  甲○○
    指定辯護人  本院公設辯護人  乙○○
右列被告因殺人未遂案件，經檢察官提起公訴（八十九年度偵字第二００八號），本
院判決如左：
    主  文
甲○○傷害人之身體，處有期徒刑柒月。扣案菜刀貳把沒收。
    事  實
一、甲○○於民國八十九年五月一日下午四時三十分許，在基隆市○○○街一０四號
    前，與丙○○、丁○○姐弟因細故發生口角，甲○○一時氣起，乃返家取得菜刀
    一把後，返回上址欲找人理論；嗣經旁人勸解，竟仍二度返家取得菜刀二把後，
    返回上址，並雙手各持一把菜刀，基於傷害之概括犯意，先朝出面勸阻之丙○○
    臉部揮砍數刀，致丙○○受有右臉四公分刀割傷後自行住手，繼而轉向丁○○之
    前胸砍去，丁○○出手抵擋，因而受有左手肘三公分及右手腕一點五公分、一公
    分之刀割傷，後甲○○即未再出手。嗣經丙○○、丁○○至警局報案後循線查獲
    ，並扣得甲○○行兇用菜刀二把。
二、案經被害人丙○○、丁○○訴由基隆市警察局第四分局報請臺灣基隆地方法院檢
    察署檢察官偵查起訴。
    理  由
一、訊據被告甲○○坦承於右揭時、地持菜刀砍向被害人丙○○、丁○○，致渠等受
    傷等情，核與告訴人指述情節及證人即告訴人之母親戊○○證述內容相符，並有
    長庚醫院診斷證明書二紙、扣案菜刀二把足資佐證。被告雖另辯稱伊係因酒後與
    告訴人丙○○及丁○○發生口角爭執，伊先遭丁○○兄弟毆打後，伊一時氣憤才
    返家持菜刀砍傷告訴人云云。惟查，不僅告訴人丁○○否認先毆打被告，且按正
    當防衛必須對於現在不法之侵害始得為之，侵害業已過去，即無正當防衛可言（
    最高法院三十年上字第一０四０號判例參照），因此，縱使告訴人曾毆打被告屬
    實，被告於此侵害業已過去之後，始返家取得菜刀並持之砍傷告訴人，核其所為
    ，仍不外報復行為之一種，依據前開判例意旨，自難認係正當防衛。被告雖又辯
    稱伊當時有飲酒云云，然由被告於警察初訊時，對於案發過程均能清楚記憶並加
    以描述等情以觀，其尚未達心神喪失或精神耗弱之程度甚為顯明。綜上所述，被
  告所辯要無可採，事證明確，被告犯行洵堪認定，應依法論科。
二、核被告所為，係犯刑法第二百七十七條第一項之傷害罪。公訴人起訴意旨以被告
    出於殺人之犯意著手於殺害行為而未遂，因論被告以殺人未遂罪。惟按殺人未遂
    罪之成立，以有戕害他人生命之故意，著手於刺殺之實行而未發生死亡之結果為
    要件；而殺人未遂與傷害之區別，應以加害人有無殺意為斷，以戕害他人生命之
    故意，著手於刺殺之實行而未發生死亡之結果，為殺人未遂，倘無使人喪失生命
    之故意，僅在使其身體、健康受到傷害，則為傷害罪，二罪皆發生傷害之結果，
    祗其主觀犯意及身體傷害程度不同而已；又被害人所受傷害程度，固不能據為認
    定有無殺意之唯一標準，但加害人下手及經過情形如何，於審究犯意方面，仍不
    失為重要參考資料。查被告與告訴人原係鄰居，彼此間並無怨隙，當日係因清洗
    地板之細微口角，進而引發肢體衝突等情，業經告訴人及證人戊○○陳明在卷，
    ，衡情被告並無為此些微之爭執而欲置告訴人於死地之動機，且據告訴人丁○○
    稱「他（被告）先砍我姊姊幾刀後他就住手，轉向要砍我」（見本院八十九年十
    月十九日訊問筆錄）並參酌告訴人所受傷害均為刀割外傷，經送醫縫合後，即於
    當日出院，有基隆長庚醫院診斷證明書在卷可稽，若被告確欲置告訴人於死地，
    豈有砍幾刀致告訴人臉部受傷之後就自行住手之理。綜合上情，實難以被告持菜
    刀砍傷告訴人遂遽認其有殺人之不確定故意而著手於砍殺之實行，是被告辯稱並
    無殺意，核堪採信，公訴人起訴法條論以刑法第二百七十一條第二項之殺人未遂
    罪，容有未洽，惟其基本事實同一，爰變更起訴法條，附此敘明。爰審酌被告仗
    酒意助膽，竟因受告訴人之挑釁即持刀械利器朝告訴人攻擊，致告訴人受有傷害
    ，其所造成之損害不可謂小，但事後與告訴人已達成民事和解，業據告訴人陳明
    在卷，犯後甚有悔意，態度尚稱良好等一切情狀，量處如主文所示之刑，以示懲
    儆。扣案之菜刀二把，係被告所有而供犯罪所用之物，併依刑法第三十八條第一
    項第二款宣告沒收之。
據上論斷，應依刑事訴訟法第二百九十九條第一項前段、第三百條，刑法第二百七十
七條第一項、第三十八條第一項第二款，罰金罰鍰提高標準條例第一條前段，判決如
主文。
本案經檢察官黃士元到庭執行職務。
中     華     民     國       九十      年      三      月    三十      日
            臺灣基隆地方法院刑事第三庭
                                        法  官  姚  貴  美
右正本證明與原本無異。
對於本件判決如有不服，應於收受送達後十日內，向本院提出上訴書狀，上訴於臺灣
高等法院，並按他造當事人之人數附具繕本。
                                        書記官  明  祖  斌
中     華     民     國       九十      年      五      月    七        日
附錄論罪法條
刑法第二百七十七條第一項：
傷害人之身體或健康者，處三年以下有期徒刑、拘役或一千元以下罰金。


司法院資訊處製作；財團法人民間司法改革基金會備份。
